臺灣高等法院民事判決
107年度上字第881號
上  訴  人  林麗華  
訴訟代理人  吳玲華律師
            賴青鵬律師
上  一  人
複 代理 人  簡宥樺  

被 上訴 人  林振聲  
            林振邦  

            林峻德  
            林禹硯  

            林筱夢  
            林禹廷  
上列當事人間請求分割共有物事件，上訴人對於中華民國107年5
月22日臺灣新北地方法院106年度訴字第851號第一審判決提起上
訴，本院於109年3月3日言詞辯論終結，判決如下：
    主      文
原判決廢棄。
兩造共有坐落新北市○○區○○○段○○○段00000地號土地如附圖所示A
部分（面積38.72平方公尺）辦理分割登記後，與兩造共有坐落
新北市○○區○○○段○○○段00000地號土地全部（面積46平方公尺）
，均予變價分割，所得價金按附表一所示比例分配之。
兩造共有坐落新北市○○區○○○段○○○段00000地號土地如附圖所示A
以外部分（面積25.28平方公尺），應與如附表二所示共有之土
地及建物合併變價分割，所得價金按附表一所示比例分配之。
第一、二審訴訟費用，由兩造依附表一所示比例負擔。
    事實及理由
一、被上訴人林禹硯、林筱夢、林禹廷經合法通知，未於言詞辯
    論期日到場，核無民事訴訟法第386條各款所列情形，爰依
    上訴人之聲請，由其一造辯論而為判決。
二、上訴人主張：伊與被上訴人林振聲、林振邦、林峻德（下分
    別以姓名稱之），及訴外人林振家共有坐落新北市○○區○○○
    段○○○段00000地號土地、同小段OOOOO地號土地（下各逕稱
    某地號土地，合稱系爭土地），應有部分各為5分之1。林振
    家於民國104年11月19日死亡，其應有部分由被上訴人林筱
    夢、林禹硯、林禹廷（下各逕稱其名，與林振聲、林振邦、
    林峻德合稱被上訴人）繼承，並已完成繼承登記，應有部分
    各15分之1。系爭土地無不能分割情事，兩造間亦未訂有不
    分割期限之契約，因無法協議分割，為求充分經濟有效利用
    土地，爰依民法第823條、第824條規定，請求准以變價方式
    分割系爭土地，所得價金由兩造按附表一所示應有部分比例
    而為分配。並聲明：兩造共有系爭土地予以變價分割，所得
    價金按附表一所示比例分配。
三、被上訴人方面：
　㈠林峻德以：212-6地號土地為既成巷道，現供公眾通行使用；
    212-3地號土地則係伊出資購買，並有水溝、下水道等污水
    排水系統，有依使用目的不能分割之情，上訴人不得請求分
    割。又上訴人與林振聲、林振邦及林振家尚未清償新臺幣（
    下同）260萬元裝潢款、175萬元抵押借款（利息另計）、12
    0萬元母親遺產之走路工錢，以及前為系爭土地進行下水道
    工程、地上物建設工程、搭建圍牆時支付之160萬元、鐵門
    及鐵捲門及補貼鄰居之損害費用共計40萬元，上訴人與其餘
    被上訴人侵占伊寄放於母親保管箱之黃金珠寶、金條及飾品
    ，其等從未孝養母親，應返還養育費用。伊不同意上訴人變
    價分割方案，應由伊代表兩造委請知名仲介房屋公司託售，
    再由伊優先承買系爭土地，扣除前揭積欠款項並歸還侵占物
    品之同時，加計伊自母親應分得之遺產後，再依附表一所示
    比例分配等語，資為抗辯。
  ㈡林振邦、林振聲則以：系爭土地部分或全部係作為既成道路
    使用，惟系爭土地既係兩造共有，應得予以分割，且同意上
    訴人主張變價分割之分割方案等語。
  ㈢林禹硯、林禹廷、林筱夢則具狀以：伊等同意上訴人主張變
    價分割之分割方案等語。
四、原審為上訴人全部敗訴之判決，上訴人全部聲明不服，提起
    上訴，並上訴聲明：㈠原判決廢棄。㈡兩造共有212-3地號土
    地如附圖所示A部分（面積38.72平方公尺）辦理分割登記後
    ，與212-6地號土地全部（面積46平方公尺），均予變價分
    割，所得價金按附表一所示比例分配之。㈢兩造共有212-3地
    號土地如附圖所示A以外部分（面積25.28平方公尺），應與
    臺灣新北地方法院104年度訴字第2965號民事判決主文第三
    項所示土地及建物（即如附表二之土地及建物）合併變價分
    割，所得價金由兩造依附表一所示比例分配之。被上訴人林
    峻德答辯聲明：上訴駁回。被上訴人林振聲、林振邦聲明：
    同意上訴人請求。
五、按各共有人，除法令另有規定外，得隨時請求分割共有物。
    但因物之使用目的不能分割或契約訂有不分割之期限者，不
    在此限；共有物分割之方法不能協議決定，或於協議決定後
    因消滅時效完成經共有人拒絕履行者，法院得因任何共有人
    之請求，命為下列之分配：1、以原物分配於各共有人。但
    各共有人均受原物之分配顯有困難者，得將原物分配於部分
    共有人。2、原物分配顯有困難時，得變賣共有物。以價金
    分配於各共有人；或以原物之一部分分配於各共有人，他部
    分變賣，以價金分配於各共有人，民法第823條第1項、第82
    4條第2項分別定有明文。又法院裁判分割共有物，定其分配
    ，應兼顧全體共有人之利益，斟酌各共有人之利害關係並共
    有物之性質、價格、利用價值及經濟效用決之，究以原物分
    割或變價分割為適當，法院應斟酌當事人意願、共有物之使
    用情形、經濟效用及全體共有人之利益等情形而為適當之分
    割，不受共有人所主張分割方法之拘束（最高法院84年度台
    上字第1538號、88年度台上字第600號判決要旨參照）。經
    查：
　㈠系爭土地現由兩造依附表一所示應有部分比例共有，兩造無
    不分割之協議，且上訴人起訴後，兩造於原法院板橋簡易庭
    經調解不成立，無法協議分割方法等事實，為兩造所不爭執
    ，復有系爭土地之登記謄本、地籍圖謄本、原法院板橋簡易
    庭調解記錄報告書在卷可稽（見原審板司調卷第8至9頁背面
    、第39頁、原審卷第81頁、本院卷二第373至379頁），足認
    兩造就系爭土地之分割方法不能協議決定。
　㈡又212-6地號土地與212-3地號部分土地為非計畫道路及指定
    建築線在案之現有巷道，供附近居民通行使用及公眾通行使
    用，系爭土地旁為兩造共有門牌號碼新北市○○區○○街000巷0
    弄00號、OO之0號建物（下稱系爭建物）；其中212-6地號土
    地及212-3地號土地如附圖所示A部分（面積38.72平方公尺
    ）非屬建築基地，得辦理分割登記，並應依附圖所示A非屬
    建築基地部分分割登記後，再就A部分判決變價分割，其餘
    建築基地部分，不得與其專有部分及其他建築基地分離單獨
    變賣；212-3地號土地A部分以外及如附表二所示之土地及建
    物，同屬臺北縣政府建設局66板使字第501號使用執照（65
    板建字第694號建造執照）之建築基地，依建築法第11條及
    建築基地法定空地分割辦法第3條、第4條、第6條之規定，
    不得與其專有部分及其他建築基地分離單獨變賣，依民法第
    799條第5項及公寓大廈管理條例第4條第2項規定，應併同系
    爭建物移轉等情，有勘驗筆錄、新北市政府107年9月27日新
    北府城測字第1071856800號函、107年12月6日新北府城測字
    第1072318398號函、新北市政府工務局107年10月12日新北
    工建字第1071912972號函、108年11月27日新北工建字第108
    2179715號函、新北市板橋地政事務所107年12月12日新北板
    地測字第1074012106號函、108年11月19日新北板地測字第1
    085329990號函、108年11月29日新北板地測字第1085330954
    號函、109年1月8日新北板地測字第1085333388號函、新北○
    ○○○○○○○108年12月5日新北板戶字第1084955143號函在卷足
    稽（見原審卷第281至286頁、本院卷一第173至177頁、第18
    7至195頁、第249至251頁、第263頁、卷二第91至101頁、第
    105至第111頁、第121至128頁、第151至157頁、第219至223
    頁），並經新北市板橋地政事務所測量屬實，有複丈成果圖
    （即附圖）可參（見本院卷二第9至11頁）。是212-6地號土
    地及212-3地號土地如附圖所示A部分得逕為分割或變賣，無
    因物之使用目的不能分割之情；至212-3地號土地如附圖所
    示A部分以外，基於法令限制，則應與附表二所示土地及建
    物併同移轉，方符物之使用目的等情，足堪認定。
　㈢兩造共有212-6地號土地面積僅46平方公尺，及共有212-3地
    號土地如附圖所示A部分面積僅38.72平方公尺，合計84.72
    平方公尺（計算式：46＋38.72＝84.72），且為現有巷道，倘
    依原物分割，林振聲、林振邦、林峻德3人僅各分得16.9平
    方公尺（計算式：84.72÷5＝16.9），林禹硯、林筱孟、林禹
    廷3人各分得5.65平方公尺（計算式：16.9÷3＝5.65），分得
    面積顯然過小，且分割位置也難周全，客觀上難以單獨利用
    ，不利於各共有人且無助於土地利用之經濟效益。倘透過變
    賣方式分割，兩造皆可應買，如變賣之價格高，兩造所受分
    配之金額隨之增加，有利於各共有人。本院審酌系爭土地之
    型態、使用情形、經濟效用、兩造之利益等一切情狀，212-
    6地號土地及212-3地號土地如附圖所示A部分應以變賣後，
    價金按兩造應有部分比例分配為適當。至212-3地號土地如
    附圖所示A以外部分（面積25.28平方公尺），依民法第799
    條第5項及公寓大廈管理條例第4條第2項規定，應與附表二
    所示土地及建物併同移轉，且212-3地號土地如附圖所示A以
    外部分與附表二所示土地及建物之共有人、應有部分均相同
    （見本院卷二第341至375頁），而附表二所示土地及建物業
    經原法院104年度訴字第2965號判決應予變價分割確定（見
    本院卷二第247至259頁），故212-3地號土地A以外部分亦應
    與之併同變價分割，俾利產權合一移轉，方能在上開法規範
    下有效利用，所得價金並應按兩造之應有部分比例分配之。
　㈣共有人請求分割共有物，係為消滅其共有關係，而民法第824
    條第2項已規定裁判分割共有物之分配方法，以防止共有物
    細分，維持共有物應有之經濟規模、發揮其經濟效用，是於
    裁判分割共有物訴訟，法院固得不受當事人聲明拘束為適當
    之分配，惟仍應於法定之分配方法範圍內為裁量。而依法定
    分配方法，法院得決定原物分配，或原物分配兼價金補償，
    或部分共有人原物分配、部分共有人以金錢補償，或變賣後
    以價金分配於共有人，惟此僅是分配手段，共有人間分配可
    得利益仍應按應有部分比例分配之，此觀之民法第824條第3
    項規定即明，尚不能以兩造間其他私法關係影響各共有人因
    分割共有物可分配利益。雖林峻德以系爭土地變賣後價金應
    先清償上訴人與其餘被上訴人積欠其款項，並歸還黃金珠寶
    、金條、飾品、養育費及加計其應分得之母親遺產後，始得
    依如附表一所示比例分配云云，核與民法第824條第2項規定
    分割方法不符，自無可採。
六、綜上所述，系爭土地並無不能分割之情形，爰審酌兩造之意
    願，兼顧兩造利益，併共有物之性質、經濟效用、分得部分
    之利用價值等情，認系爭土地以下列分割方法較為可採，即
    ：㈠兩造共有212-3地號土地如附圖所示A部分（面積38.72平
    方公尺）辦理分割登記後，與兩造共有212-6地號土地全部
    （面積46平方公尺），均予變價分割，所得價金按附表一所
    示比例分配之，㈡兩造共有212-3地號土地如附圖所示A以外
    部分（面積25.28平方公尺），則與附表二所示土地及建物
    合併變價分割，所得價金按附表一所示比例分配。原判決駁
    回上訴人之請求，尚有未洽。上訴意旨指摘原判決不當，求
    予廢棄改判，為有理由，爰予廢棄改判如主文第2項、第3項
    所示。
七、末按因共有物分割、經界或其他性質上類似之事件涉訟，由
    敗訴當事人負擔訴訟費用顯失公平者，法院得酌量情形，命
    勝訴之當事人負擔其一部，民事訴訟法第80條之1定有明文
    ，本件係因分割共有物而涉訟，兩造之行為均可認按當時之
    訴訟程度，為伸張或防禦權利所必要，又分割共有物之訴，
    乃形成訴訟，法院不受當事人聲明分割方法之拘束，故實質
    上並無所謂何造勝訴、敗訴之問題，爰審酌兩造各自因本件
    分割訴訟所得之利益等情，認本件訴訟費用，應由兩造依附
    表一所示應有部分比例分擔，始為公平，附此敘明。
八、本件事證已臻明確，兩造其餘之攻擊或防禦方法及所提之證
    據，經本院斟酌後，認為均不足以影響本判決之結果，爰不
    逐一論列，併此敘明。
九、據上論結，本件上訴為有理由，依民事訴訟法第450條、第8
    0條之1、第463條、第385條第1項前段，判決如主文。
中　　華　　民　　國　　109 　年　　3 　　月　　24　　日
                      民事第四庭    
                        審判長法  官  傅中樂
                              法  官  趙伯雄
                              法  官  管靜怡
正本係照原本作成。
如不服本判決，應於收受送達後20日內向本院提出上訴書狀，其
未表明上訴理由者，應於提出上訴後20日內向本院補提理由書狀
（均須按他造當事人之人數附繕本）上訴時應提出委任律師或具
有律師資格之人之委任狀；委任有律師資格者，另應附具律師資
格證書及釋明委任人與受任人有民事訴訟法第466條之1第1項但
書或第2項（詳附註）所定關係之釋明文書影本。如委任律師提
起上訴者，應一併繳納上訴審裁判費。
中　　華　　民　　國　　109 　年　　3 　　月　　24　　日

　　　　　　　　　　　　　    書記官  蕭進忠
附註：
民事訴訟法第466條之1（第1項、第2項）：
對於第二審判決上訴，上訴人應委任律師為訴訟代理人。但上訴
人或其法定代理人具有律師資格者，不在此限。
上訴人之配偶、三親等內之血親、二親等內之姻親，或上訴人為
法人、中央或地方機關時，其所屬專任人員具有律師資格並經法
院認為適當者，亦得為第三審訴訟代理人。

附表一：
編號 共有人姓名 應有部分比例 一 林麗華 1/5 二 林振聲 1/5 三 林振邦 1/5 四 林峻德 1/5 五 林筱夢 1/15 六 林禹硯 1/15 七 林禹廷 1/15 

附表二：
編號      不動產內容     面積 （平方公尺） 權利範圍 一  新北市○○區○○○段○○○段0000○號建物（門牌號碼：ＯＯ區ＯＯ街000巷0弄00號） 101.57 全部  新北市○○區○○○段○○○段00000地號土地 70 各1/4  新北市○○區○○○段○○○段00000地號土地 38   新北市○○區○○○段○○○段00000地號土地 29  二 新北市○○區○○○段○○○段0000○號建物（門牌號碼：ＯＯ區ＯＯ街000巷0弄00之0號） 101.79 全部  新北市○○區○○○段○○○段00000地號土地 70 各1/4  新北市○○區○○○段○○○段00000地號土地 38   新北市○○區○○○段○○○段00000地號土地 29